【裁判字號】    97,台上,2380
【裁判日期】    970605
【裁判案由】    貪污
【裁判全文】
最高法院刑事判決            九十七年度台上字第二三八０號
上  訴  人  甲○○
            丁○○
            乙○○
上 列一 人
選任辯護人  張育誠律師
            簡承祐律師
上  訴  人  丙○○
            戊○○
上列上訴人等因貪污案件，不服台灣高等法院台南分院中華民國
九十六年二月二十六日第二審更審判決（九十五年度重上更(二)字
第二一號，起訴案號：台灣雲林地方法院檢察署八十七年度偵字
第四三八一、五一七○、五四三四、五五六六號，八十八年度偵
字第九○六號），提起上訴，本院判決如下：
    主     文
原判決關於甲○○、丁○○、乙○○、丙○○、戊○○部分均撤
銷，發回台灣高等法院台南分院。
    理     由
本件原判決撤銷第一審關於上訴人甲○○、丁○○、乙○○、丙
○○、戊○○部分科刑之判決，經比較貪污治罪條例及刑法之新
舊規定後，改判論處甲○○依據法令從事公務之人員，共同連續
竊取公有財物罪刑及均論處丁○○、乙○○、丙○○、戊○○與
依據法令從事公務之人員，共同連續竊取公有財物罪刑。固非無
見。
惟查：(一)、有罪判決書之事實一欄，為判斷其適用法令當否之準
據，法院應將依職權認定與論罪科刑有關之事實，翔實記載，然
後於理由內逐一說明其憑以認定之證據，並使事實認定與理由說
明，互相適合，方為合法。倘事實認定與理由說明，不相一致，
或事實與理由欄內之記載，前後齟齬，按諸刑事訴訟法第三百七
十九條第十四款後段規定，均屬判決理由矛盾之當然違背法令。
原判決於事實欄一之(四)認定民國八十七年三、四月間，因林振銘
、陳明樑有意投資砂石業，自宋至強（已死亡，經原審判決公訴
不受理）處取得砂石清除工程之委任書後，二人原與丁○○基於
竊取砂石之概括犯意聯絡，意圖為自己不法之所有，委由莊某處
理該處砂石販售事宜，並約定由莊某從中抽取每立方公尺砂石新
台幣（下同）一、二元之介紹費。丁○○再經由不知情之張明華
介紹認識張峻銘、梁明財，形式上以賣方丁○○及買方張峻銘名
義，於八十七年六月八日訂立砂石買賣合約書，約定以每立方公
尺五十元之代價，出售五十萬立方公尺砂石，實際上丁○○則與
張峻銘、梁明財基於共同概括犯意聯絡，欲利用該清除工程竊盜
砂石。然因張、梁二人在尚未付錢予甲○○前，恐遭甲○○出面
阻止，不得已乃由丁○○約集林振銘、陳明樑於同年月十六日晚
間某時，至甲○○家中商議，經林振銘、陳明樑與甲○○談妥以
二十萬元買受該清除工程之砂石，陳明樑並請林振銘拿出現金十
萬元交由丙○○轉交甲○○，林振銘且簽發付款人為大眾商業銀
行嘉義分行、面額十萬元之支票一紙，交乙○○轉交甲○○，甲
○○藉此經辦公用工程，盜賣公有砂石得利二十萬元。渠與丁○
○乃基於竊取公有財物出售之概括犯意聯絡，由甲○○交付丁○
○竹山鎮公所准由田子里里長直營施工函及委由東瀛通運股份有
限公司施工之委託書予丁○○，丁○○再讓張峻銘、梁明財在該
處採砂石，至八十七年七月十七日止，共竊得三千零二十一．二
立方公尺砂石等情。並未認定甲○○就意圖為自己不法所有，竊
取屬公有財物之河川砂石，與乙○○、丙○○、林振銘、陳明樑
等人有何共同犯意聯絡及行為分擔，乃嗣於論罪理由內則謂甲○
○就竊取公有財物犯行，於事實欄一之(四)部分，分別與丁○○，
乙○○、丙○○及林振銘、陳明樑等人，有犯意聯絡及行為分擔
，為共同正犯等語，致其事實認定與理由論敘並不相符，有判決
理由矛盾之違法。且原判決於論罪理由既認甲○○與林振銘、陳
明樑有竊取公有財物之共同犯意聯絡、行為分擔，為共同正犯，
乃嗣又謂林振銘、陳明樑未與甲○○直接協議，無利用其職權竊
盜犯意，應僅成立一般竊盜罪云云，亦有理由前後矛盾之違失。
(二)、被告以外之人於審判外之言詞或書面陳述，除法律有規定者
外，不得作為證據，九十二年二月六日修正公布，同年九月一日
起施行之刑事訴訟法第一百五十九條第一項定有明文。而所謂法
律有規定者，包括同法第一百五十九條之一至之五所規定傳聞證
據具有證據能力之例外情形，及依刑事訴訟法施行法第七條之三
規定，於該次修正施行前已依法定程序取得之證據而言。故如欲
採被告以外之人於審判外之言詞陳述為證據時，必須於判決內扼
要述明其符合上開何種傳聞證據例外情形之理由，否則即有違證
據法則及判決不備理由之違誤。原判決理由先係以證人莊柏椿、
林政宗、許文欽、王建文、林志仲、許建良、張峻銘、梁明財於
第一審審理時，均到庭具結經詰問，且為相同之陳述，乃逕以渠
等在法院審判中所為供述認得為證據，故不再說明渠等於法務部
調查局雲林縣調查站（下稱雲林縣調查站）之調查筆錄證據能力
之有無。似意謂因無引用上開證人於雲林縣調查站調查時所為供
證，資為上訴人等犯罪論據必要，故對渠等該審判外陳述證據能
力之有無，不加論述。然原判決嗣於論斷上訴人等涉犯本件竊取
公有財物罪之理由內，則一再援引上開證人於雲林縣調查站調查
時所為供述，且執為上訴人等論罪科刑基礎之一。是其採證違法
，且有判決理由論敘前後矛盾之違誤。(三)、依原判決事實欄一之
(三)認定之事實，八十七年一月間，因林志仲（另案經判決無罪）
所經營之鴻輝砂石開發有限公司需求砂石原料，由宋至強告知可
買受清除工程砂石，乃經宋至強、戊○○介紹，認識甲○○，並
與之洽談買受清除工程砂石事宜。甲○○明知該工程工地之砂石
為公有財物，不得竊取，竟基於意圖為自己不法所有概括犯意，
允以每立方公尺砂石十五元之代價，出售清除工程之砂石，並出
具委託書一紙予林志仲為憑，再由林志仲聯絡車輛至工地載運砂
石。總計因之竊得三萬一千二百九十三．六立方公尺砂石之公有
財物，售予林志仲。林某並分次以林益生名義，分別於同年四月
二十三日匯款五萬三千零三十四元、於同年四月二十四日匯款十
萬元、於同年五月五日匯款十五萬元、於同年五月二十二日匯款
十六萬六千三百七十元，入甲○○設於竹山鎮農會帳號第000
0000號帳戶內，林某乃因之獲取四十六萬九千四百零四元等
情。其理由內並引用林志仲於雲林縣調查站調查時之供述，資為
認定甲○○該部分犯罪之主要論據。然林志仲於雲林縣調查站調
查時，供稱伊向甲○○購買國有砂石，先後四次匯款予林某，總
計四十六萬九千四百零四元，其中第四次匯款包含伊向林某購買
每斤八百元及一千元之茶葉，各十斤，總計一萬八千元之價款，
其餘才是購買砂石款項等語（見五一七○號偵(一)卷第一五○頁背
面）。依此，則計算甲○○竊取公有砂石售予林志仲之犯罪所得
款額，自應將該一萬八千元茶葉款扣除。乃原判決將之併計為甲
○○此部分犯罪所得財物，並對之為追繳沒收之宣告，其事實認
定要與所引卷證不相符合，而有證據上理由矛盾之違法。(四)、貪
污治罪條例第四條第一項第三款之犯罪態樣，為「建築或經辦公
用工程或購辦公用器材、物品，浮報價額、數量或收取回扣，或
有其他舞弊情事者」。其係屬公務員之重大貪污行為，所謂「浮
報價額、數量」，係指就原價額、數量故為提高，以少報多，從
中圖利而言；又「回扣」指就應給付之建築材料費或工程價款，
向對方要約，提取一定比率，或扣取其中一部分，圖為自己不法
之所有。則有關「其他舞弊情事」之概括補充性規定，應指與浮
報價額、數量、收取回扣等獲取不法利益者有同等危害性，方可
相提併論，例如偷工減料、以劣品冒充上品、以膺品代替真品等
是。依原判決上開認定之事實，甲○○竊取河川砂石售賣牟利之
行為，與上開貪污治罪條例第四條第一項第三款所指浮報價額、
數量、收取回扣等獲取不法利益之情形，二者就其犯罪態樣及危
害性而言，如何能認其屬該款所指「其他舞弊情事」？不無疑問
。原判決理由認甲○○所為除涉犯修正前貪污治罪條例第四條第
一項第一款之竊取公有財物罪外，同時以一行為觸犯同條項第三
款之經辦公用工程舞弊罪，然對林某該竊取公有河川砂石之行為
，如何得認為係屬該款所指「其他舞弊情事」乙節，則未置一詞
加以論斷說明，亦有判決理由不備之違法。(五)、刑事訴訟法第九
十五條第一款規定：「訊問被告應先告知犯罪嫌疑及所犯所有罪
名。罪名經告知後，認為應變更者，應再告知。」此乃被告在刑
事訴訟法上應受告知之權利，為行使防禦權之前提，旨在使被告
能充分行使防禦權，以避免突襲性裁判之發生，而維審判之公平
。故法院如就起訴效力所及之事實，認為被告所犯罪名有所增加
或變更，即應於審判期日或之前踐行告知之程序；否則如於辯論
終結後，逕行以新增或變更之罪名，論處罪刑，即與上開規定不
合，自屬判決違背法令。本件原審於九十五年一月二十五日進行
審判程序，其筆錄固記載「法官對被告告知其犯罪之嫌疑及所犯
所有罪名」，而於其下括弧內註明「詳如起訴書及原審判決書所
載」（見原審更(二)卷(二)第一六五頁）。但本件檢察官起訴書就丁
○○竊取砂石之行為，認係涉犯刑法第三百二十一條第一項第四
款之結夥三人以上竊盜罪；第一審判決亦以該罪論擬（見一審卷
(一)第十三頁背面、一審卷(四)第一八七頁背面）。則原審顯未於審
判期日告知此項變更之罪名，使有對之為辯論機會，乃於判決內
就莊某被訴部分變更上開起訴法條，改判逕論以修正前貪污治罪
條例第四條第一項第一款之竊取公有財物罪，其程序之踐行與上
開告知義務之規定有悖，自屬判決違背法令。以上，或係上訴人
等五人上訴意旨所指摘，或為本院得依職權調查之事項，應認原
判決關於上訴人等五人部分仍有撤銷發回更審之原因。
據上論結，應依刑事訴訟法第三百九十七條、第四百零一條，判
決如主文。
中    華    民    國  九十七  年    六    月    五    日
                      最高法院刑事第四庭
                          審判長法官  張  淳  淙
                                法官  劉  介  民
                                法官  張  春  福
                                法官  蔡  彩  貞
                                法官  吳  信  銘
      本件正本證明與原本無異
                                      書  記  官
中    華    民    國  九十七  年    六    月   十一   日
                                                      Ｅ


司法院資訊處製作；財團法人民間司法改革基金會備份。
